臺灣花蓮地方法院民事簡易判決  
110年度花原簡字第13號
原      告  陳春花
訴訟代理人  湯文章律師
被      告  林加走
訴訟代理人  林清盛
被      告  劉燕玉
被告兼上一人訴訟代理人  
            陳珮婕

被      告  陳智敏
被      告  陳育平
被      告  陳淑貞
被      告  于森嵐
被      告  孫松鋒
被      告  孫煜洋
被      告  孫佳嫃
受告知人    良京實業股份有限公司

法定代理人  平川秀一郎
受告知人    中國信託商業銀行股份有限公司

法定代理人  利明献
上列當事人間請求分割共有物事件，本院於民國111年1月12日言
詞辯論終結，判決如下：
    主  文
一、兩造共有坐落花蓮縣○○鄉○○段000地號土地應予變賣，所得
    價金由兩造按附表「所有權應有部分比例」欄所示比例分配
    。
二、訴訟費用由兩造按附表「所有權應有部分比例」欄所示比例
    負擔。
    事 實 及 理 由
一、被告劉燕玉、陳智敏、陳育平、陳珮婕、陳淑貞、于森嵐、
    孫松鋒、孫煜洋、孫佳嫃經合法通知未到場，依原告聲請為
    一造辯論判決。
二、原告訴之聲明：兩造共有之花蓮縣○○鄉○○段000地號土地(下
    稱系爭土地)准予分割，分割方法如下：依附圖即方案二假
    分割圖(卷227頁)，由原告取得該假分割圖219部分面積34.2
    7平方公尺，219(1)部分面積57.13平方公尺由被告維持分別
    共有。主張：原告居住之房屋(花蓮縣○○鄉○○路○段00號)坐
    落在同鄉光榮段218地號土地，屋前系爭土地為兩造共有，
    所有權應有部分比例如附表所示，系爭土地並無不能分割情
    事，兩造亦無不分割之約定，因無法協議分割，依民法第82
    3條第1項、第824條規定請求裁判分割。被告陳珮婕於本件
    訴訟繫屬前，其應有部分由債權人即受告知人良京實業股份
    有限公司、中國信託商業銀行股份有限公司假扣押，於裁判
    分割後其權利將集中於分割後之特定物。本件不適合變價分
    割，且原告、林加走的房子都在後面，若變價可能有第三人
    買走。
三、被告辯稱：⑴被告林加走陳稱：同意分割，分割方案希望擁
    有我們土地權利範圍的2分之1。希望能將方案三假分割圖(
    卷231頁)219部分面積45.7平方公尺的土地分割歸林加走所
    有。我並沒有想要賣土地。⑵劉燕玉、陳珮婕陳稱：這是上
    一代持有的土地，土地面積很小，看原告要不要跟我們買。
    ⑶陳育平陳稱：如果按照原告的分割方法，我們的共有的土
    地就會變小了，我不同意。如果原告希望把他房子前面的土
    地變成他單獨所有，他應該花錢跟我們買等語。其餘被告並
    未為何聲明或陳述。
四、本院之判斷：
(一)按各共有人，除法令另有規定外，得隨時請求分割共有物。
    但因物之使用目的不能分割或契約訂有不分割之期限者，不
    在此限。分割之方法不能協議決定者，法院得因任何共有人
    之請求，命為下列之分配：1.以原物分配於各共有人，但各
    共有人均受原物之分配顯有困難者，得將原物分配於部分共
    有人，2.原物分配顯有困難時，得變賣共有物，以價金分配
    於各共有人；或以原物之一部分分配於各共有人，他部分變
    賣，以價金分配於各共有人。以原物為分配時，如共有人中
    有未受分配，或不能按其應有部分受分配者，得以金錢補償
    之。民法第823條第1項、第824條第2、3項定有明文。分割
    共有物究以原物分割或變價分割為適當，法院應斟酌當事人
    意願、共有物之使用情形、經濟效用及全體共有人之利益等
    情形而為適當之分割，不受共有人所主張分割方法之拘束(
    最高法院88年度台上字第600號判決意旨參照)。
(二)原告主張系爭土地為兩造共有，應有部分比例如附表所示之
    事實，已據其提出土地登記謄本、地籍圖謄本為憑(卷27、3
    7至41頁)，堪信屬實。依卷內資料顯示兩造共有人就分割方
    法不能協議決定，且系爭土地並無法令限制分割、因物之使
    用目的不能分割或兩造間訂有不能分割之契約存在的情形，
    依據前述說明，兩造既無法協議分割系爭土地，原告請求裁
    判分割共有物，即屬有據。
(三)本院審酌系爭土地之性質、使用情形、經濟效用、各共有人
    之利害關係及公平原則，認系爭土地之分割，以採變價分割
    ，將賣得價金按共有人之應有部分比例分配之方法為適當：
  1.系爭土地之現況：系爭土地為219地號，面積91.4平方公尺
    ，使用分區鄉村區、使用地類別為乙種建築用地。毗鄰之西
    側73地號土地現為道路(壽豐鄉中山路七段)，東側為同段21
    7、218地號土地。217號地為林加走所有，217號地上有林加
    走所有並居住○○○路○段00號房屋；218號地為原告所有，218
    號地上有原告所有並居住○○○路○段00號房屋。系爭土地位於
    原告、林加走房屋正前方，有部分為開放未加蓋之水溝，有
    部分為水泥地。〈有土地登記謄本、地籍圖謄本、現場照片
    、建物所有權狀、空照圖可參(卷37、27、129至145、195、
    197、205、215、217頁)，並經本院會同兩造及地政機關測
    量人員履勘現場測量，有勘驗筆錄足憑(卷211頁)。〉
  2.系爭土地面積僅有91.4平方公尺，共有人人數11人，顯然無
    法以原物分配予各共有人。而原告、林加走之應有部分比例
    各為16分之6、2分之1，且各有毗鄰系爭土地之218、217號
    地，並在218、217號地上興建房屋使用，其等均希望能將屋
    前之219號地(系爭土地)分割歸其二人各自所有，即方案二
    假分割圖(卷227頁)原告希望能分得其屋前之219部分面積34
    .27平公尺(卷225、227頁)，林加走希望能分得其屋前即方
    案三假分割圖(卷231頁)219部分面積45.7平方公尺；如若依
    原告、林加走提出之分割方案，則系爭土地面積91.4平方公
    尺，扣除原告分得之面積34.27平方公尺、林加走分得之面
    積45.7平方公尺，僅餘11.43平方公尺由劉燕玉等9人共有，
    將使劉燕玉等9人共有之土地面積因過小無法利用，影響土
    地經濟價值及價格甚鉅，如此分割方法僅有利於原告及林加
    走，未兼顧其他共有人之權益，且如若依此分割方式由原告
    、林加走以金錢補償其他共有人，也易生其他爭端。是以原
    物分配原告或林加走，以金錢補償劉燕玉等9位共有人之方
    式，違反劉燕玉等9位共有人之意願且顯失公平，並非妥適
    。
  3.若採行變賣分割之方式，可保持土地之完整性，有利於整筆
    土地統籌規畫使用，且在自由市場競爭之情形下，將使系爭
    土地之市場價值極大化，對於土地經濟效用及全體共有人而
    言，顯較有利。再者，民法第824條第7項已增訂：「變賣共
    有物時，除買受人為共有人外，共有人有依相同條件優先承
    買之權，有二人以上願優先承買者，以抽籤定之。」，核其
    立法理由，乃共有物變價分割之裁判係賦予各共有人變賣共
    有物，分配價金之權利，故於變價分配之執行程序，為使共
    有人仍能繼續其投資規劃，維持共有物之經濟效益，並兼顧
    共有人對共有物之特殊感情，爰增訂變價分配時，共有人有
    依相同條件優先承買之權。準此，原告、林加走若認有取得
    系爭土地所有權之必要，得於變價分配之程序中承買，再自
    行協議分割土地，縱使由非共有人之第三人買受，原告、林
    加走仍得於變價分配之執行程序時，行使依相同條件優先承
    買之權利，並無原告所稱可能有第三人買走之情形。是本院
    審酌系爭土地之使用情形、經濟效用、兩造之利益等一切情
    形後，認系爭土地以變價方式分割，並按兩造應有部分比例
    分配所得價金較為適當，且符合公平原則。
五、從而，原告依民法第823條、第824條規定請求裁判分割兩造
    共有之系爭土地，酌定為如主文第1項所示之分割方法，為
    有理由，應予准許。又共有物分割之方法，法院不受當事人
    主張分割方法之拘束，不得以原告所主張之方法為不當，而
    為駁回分割共有物之訴之判決，是原告所主張之分割方法，
    僅供法院參考而已，設未採其所主張之方法，亦非其訴一部
    分無理由，故無庸為部分敗訴之判決(最高法院69年度第8次
    民事庭會議決議(二)參照)。末按分割共有物之方法，本應
    由法院斟酌何種方式較能增進共有物之經濟效益，並兼顧兩
    造之利益，以決定適當之分割方法，不因何造起訴而有不同
    ，故關於訴訟費用負擔，依民事訴訟法第80條之1規定，應
    由共有人各按其應有部分比例負擔，故諭知訴訟費用之負擔
    如主文第2項所示。
中　　華　　民　　國　　111 　年　　1 　　月　　28　　日
                        臺灣花蓮地方法院花蓮簡易庭
                              法  官  楊碧惠
以上正本係照原本作成。
如不服本判決，應於送達後20日內，向本院提出上訴狀並表明上
訴理由(均須按他造當事人之人數附繕本並繳納上訴裁判費)。
如委任律師提起上訴者，亦應一併繳納上訴審裁判費。
中　　華　　民　　國　　111 　年　　1 　　月　　28　　日
                              書記官  吳琬婷
附表 共有人姓名 所有權應有部分比例 1 陳春花 16分之6 2 林加走 2分之1 3 劉燕玉 80分之1 4 陳智敏 80分之1 5 陳育平 80分之1 6 陳珮婕 80分之1 7 陳淑貞 80分之1 8 于森嵐 24分之1 9 孫松鋒 144分之1 10 孫煜洋 144分之1 11 孫佳嫃 144分之1